最高法院民事判決　　　　　　　九十四年度台上字第二八三號
　　上　訴　人　忠明營造工程股份有限公司
　　　　　　　　　　　　18樓.
　　法定代理人　鄧政郎
　　上　訴　人　乙○○
　　共　　　同
　　訴訟代理人　黃虹霞律師
　　上　訴　人　甲○○
　　　　　　　　　　　　號2樓.
　　訴訟代理人　林正隆律師
上列當事人間請求清償債務事件，兩造對於中華民國九十二年五
月六日台灣高等法院第二審判決（九十一年度上字第三○五號）
，各自提起上訴，本院判決如下：
    主  文
原判決關於駁回上訴人忠明營造工程股份有限公司、乙○○請求
上訴人甲○○給付上訴人忠明營造工程股份有限公司新台幣二百
八十四萬四千三百八十元本息之訴及該訴訟費用部分廢棄，發回
台灣高等法院。
上訴人甲○○之上訴駁回。
第三審訴訟費用，關於駁回上訴部分，由上訴人甲○○負擔。
    理  由
本件上訴人忠明營造工程股份有限公司（下稱忠明公司）主張：
伊公司組織於民國八十七年前原為忠明營造工程有限公司，對造
上訴人甲○○為當時之實際經營負責人及出資人，八十二年九月
間公司曾將全部出資轉售予另一上訴人即第一審共同原告（備位
原告）乙○○，對造上訴人為擔保其經營期間，公司會計表冊真
實暨依相關規定完稅，乃書立承諾書，承諾公司簽訂股權讓渡書
前承包工程應繳之稅捐均由其繳納，否則應負法律及賠償責任。
嗣伊公司經財政部台灣省北區國稅局（下稱國稅局）查核後，發
見八十一年、八十二年度營利事業所得稅申報資料，有虛報支出
工資情事，並於八十七年十月二十九日裁處罰鍰新台幣（下同）
一百七十八萬一千四百元，復開立繳款書二紙，命伊公司補繳八
十一年度營利事業所得稅核定稅額本稅二百二十二萬六千七百五
十五元及上開罰鍰。詎甲○○對該稅額及罰鍰竟拒不繳納，且於
伊如數先行墊納本稅、罰鍰及執行費一百七十九萬三千九百零四
元後，亦不予置理。又公司八十二年度虛列訴外人王堅禹等十八
人異常工資所得二百四十七萬零五百元，再經國稅局裁處補繳營
利事業所得稅本稅六十一萬七千六百二十五元及罰鍰四十九萬四
千一百元，甲○○仍拒不繳納，亦經伊於九十年五月十五日如數
墊繳等情，爰依承諾書及委任契約之法律關係，以先位之訴，求
為命甲○○給付伊五百十三萬二千三百八十四元，及其中二百二
十二萬六千七百五十五元自八十八年八月十四日起，一百七十九
萬三千九百零四元自同年十二月二日起，其餘一百十一萬一千七
百二十五元自九十年六月八日起，均至清償日止，按年息百分之
五計算利息之判決。另上訴人乙○○並依承諾書利益第三人契約
之法律關係，以備位之訴，同求為命甲○○給付上訴人忠明公司
上開金額及自九十年六月五日擴張訴之聲明狀繕本送達翌日起至
清償日止，按年息百分之五計算利息之判決。（按：第一審就先
位之訴部分，判命上訴人甲○○如數給付，甲○○提起上訴後，
原審除將第一審所命甲○○給付超過二百二十八萬八千零四元本
息之判決廢棄，改判駁回上訴人忠明公司該部分之訴外，並維持
第一審所命甲○○給付二百二十八萬八千零四元本息敗訴之判決
，駁回甲○○之其餘上訴。又原審對上訴人乙○○備位之訴部分
未為判決，兩造仍就其敗訴部分各聲明上訴。）
上訴人甲○○則以：對造上訴人忠明公司八十一年及八十二年度
之營利事業所得稅結算申報，國稅局於八十四年及八十五年間即
已開始查帳，伊依該局要求會同忠明公司八十一年及八十二年度
所僱工人即訴外人楊正漢等人到局說明，均一致證實彼等確為忠
明公司工作，並出具說明書證明屬實，且經忠明公司當時承辦「
工頭」彭榮錦會同多數工人至國稅局證實。伊所申報忠明公司八
十一年及八十二年度工資僅分別占該二年度營繕總工程款百分之
十八．八及百分之五．二，並無超過一般營繕工程所需材料費用
與工資之正常比例。忠明公司自八十一年三月五日起至八十二年
五月十三日止，共支出八百一十萬三千元工資款，伊並無虛報工
資情事。本件全因國稅局於八十七年間二度查帳時，忠明公司故
意不查證，又未經伊同意，由公司當時之負責人胡裕明擅為簽具
承諾書，自白無法提供工資支付憑證及勞務工程合約書，同意由
國稅局依有關稅法處分，始經簽報違章再由國稅局據以裁處罰鍰
一百七十八萬一千四百元，忠明公司顯與有過失。另依伊所書立
之承諾書，忠明公司於收受國稅局處分書、繳款書後，並未立即
通知，致伊喪失行政救濟機會，剝奪伊權益，違背誠信原則，伊
並無違背委任義務。縱令有違背委任義務，忠明公司亦僅得向伊
請求罰款，本稅部分並非其所受損害，自不得依委任關係為請求
等語，資為抗辯。
原審以：本件上訴人忠明公司主張其如數墊繳上開稅款罰鍰等事
實，業據其提出前台灣省建設廳函、股權讓渡契約書、承諾書、
國稅局八十七年十月二十九日北區國稅法裁第00000000
號處分書、八十一年、八十二年度營利事業所得稅核定稅額繳款
書及違章案件罰鍰繳款書為證，且為被上訴人所不爭，自堪信為
真實，上訴人甲○○雖以上述情詞置辯。惟依國稅局函送之忠明
公司八十一年、八十二年度涉嫌虛報楊正漢等人工資所得違章案
卷資料所示，乃依財政部營利事業虛報薪資專案查核作業細部計
畫，由該部財稅資料中心選定綜合所得稅同一納稅戶被多家廠商
填報鉅額薪資所得之異常欠稅案件，按薪資所得資料來源歸戶列
印之異常查核清單，認定忠明公司八十一年度涉嫌虛報楊正漢等
六十二人薪資計八百九十萬七千元，八十二年度涉嫌虛報王禹堅
等十八人薪資計二百四十七萬零五百元，有國稅局查獲違章案件
簽報單及異常薪資所得查核清單等件可稽，並經證人黃世華在法
務部調查局（下稱調查局）台北市調查處證稱其未在忠明公司工
作虛報八十一年度薪資屬實，而甲○○亦於調查局北區機動小組
（下稱北機組）承認忠明公司八十一年間未僱用吳銘政，但吳某
被該公司申報薪資十三萬二千元，忠明公司下包「工頭」彭榮錦
除提供吳銘政人頭，尚提供人頭謝清山等語。證人彭義榮（即彭
榮錦）於同組證稱：「（許定城等五十人）確有部分工人並沒有
實際替我工作，但由於時間已久，我無法明確指出」、「（八十
一年間）沒有（僱用吳銘政工作）」，證人藍中正於台北監獄接
受調查員訊問時證稱：「在這五十名的工資表中，除吳文禮、蔡
龍川、原阿竹、戴秋成、吳光、顏俊民、盧萬生等七人確有受僱
於我替忠明公司工作外，其他的四十三人均是我以每人三千元的
代價購得，提供給彭榮錦的」，證人林海清更於北機組證稱：「
在我記憶中，我僅約提供吳銘政、洪鳳昌、謝清山、林清秀等人
基資給彭榮錦，至於其他的部分是否尚由我提供，我已不復記憶
」、「（前述吳銘政、洪鳳昌、謝清山、林清秀）均沒有（實際
受僱於我工作）」等語。證人即國稅局審查第三科股長葉蓁蓁復
於第一審證稱：「（忠明公司八十一年度虛報事件）已結（案）
，因為虛報薪資部分查明屬實。我們有請公司來，因公司無法提
出支付證明」、「因具結承諾，罰鍰就會減輕。是我們先認定虛
報薪資部分屬實，才會詢問是否願意填寫承諾書，填寫就可減輕
罰鍰，即使他們不填寫承諾書，我們一樣會科處罰鍰，只是依照
原規定，不予減輕」云云，具見上訴人甲○○辯稱其已提供人、
物證，證明經營公司期間無虛報工資情事，全因忠明公司簽具承
諾書，始遭致國稅局裁處補稅及罰鍰等語，殊不足取。衡諸常情
，若非忠明公司確有虛報薪資，經國稅局查明無訛，該公司應不
會甘願先墊繳鉅額本稅及罰鍰，再以訴訟向甲○○請求。又忠明
公司前負責人胡裕明之所以出具承諾書與國稅局，係為減輕罰鍰
，自無何過失可言，當無民法第二百十七條第一項過失相抵原則
之適用。其次，上訴人忠明公司之實際經營負責人及出資人既係
上訴人甲○○，為其所自認，則甲○○係受忠明公司委任處理該
公司事務之人，與忠明公司間即有民法第五百二十八條規定之委
任關係存在。按受任人因處理委任事務有過失，或因逾越權限之
行為所生之損害，對於委任人應負賠償之責，民法第五百四十四
條第一項定有明文。查忠明公司既經國稅局查明認定公司於變更
組織前，先後於八十一年及八十二年度分別虛報營業成本即薪資
支出八百九十萬七千元及二百四十七萬零五百元，經裁處補繳八
十一年度營利事業所得稅本稅二百二十二萬六千七百五十五元及
罰鍰、執行費一百七十九萬三千九百零四元，及裁處補繳八十二
年度營利事業所得稅本稅六十一萬七千六百二十五元及罰鍰四十
九萬四千一百元，而上開申報不實之責任係發生於受委任處理忠
明公司事務之期間，甲○○對該公司之營業狀況即營業收入及成
本支出，顯難諉為不知。況忠明公司於八十一年及八十二年度申
報營利事業所得稅時，分別虛報薪資支出，高達八百九十萬七千
元及二百四十七萬零五百元，均非小數，尤應為甲○○所明知或
認其有過失，是甲○○所虛報之前開薪資支出，致忠明公司墊繳
八十一年度營利事業所得稅罰鍰、執行費一百七十九萬三千九百
零四元，八十二年度罰鍰四十九萬四千一百元，共受有二百二十
八萬八千零四元之損害，自得請求甲○○如數賠償。至補繳忠明
公司八十一年度營利事業所得稅本稅二百二十二萬六千七百五十
五元及八十二年度本稅六十一萬七千六百二十五元部分，無論甲
○○有無虛報薪資支出，均為忠明公司應繳納之所得稅額，既非
因甲○○受委任處理公司事務所生之損害，忠明公司即不得依委
任關係，請求賠償。雖甲○○曾書立承諾書一紙，承諾忠明公司
於簽訂股權讓渡書以前所承包之工程應繳納之稅捐均應由其繳納
，否則應負法律及賠償責任，但上開承諾書之對象為上訴人乙○
○，而非忠明公司，該公司自不得依該承諾書請求甲○○履行義
務。從而，忠明公司依委任關係，訴請甲○○賠償被裁處之罰鍰
、執行費計二百二十八萬八千零四元本息，即屬正當，應予准許
。其餘超過部分，則非有據，不應准許，為其心證之所由得，並
說明甲○○其他抗辯及聲明證據因何不足採暨不逐一論述之理由
，因將第一審所為命甲○○給付超過二百二十八萬八千零四元（
即二百八十四萬四千三百八十元）本息之判決廢棄，改判駁回忠
明公司該部分之訴，並就其餘二百二十八萬八千零四元本息部分
，維持第一審所為甲○○敗訴之判決，駁回其上訴。
一、關於廢棄發回部分（即原判決關於駁回上訴人忠明公司、乙
○○請求上訴人甲○○給付上訴人忠明公司二百八十四萬四千三
百八十元本息之訴部分）：
按訴之預備合併，有客觀預備合併與主觀預備合併之分，主觀預
備合併並有原告多數（共同原告對於同一被告為預備之合併）與
被告多數（同一原告對於共同被告為預備之合併）之類型，其在
學說及實務上，固因具體個案之不同，各按其性質而持肯定說與
否定說互見。惟其中原告多數的主觀預備合併之訴，如先、備位
原告之主張在實質上、經濟上具有同一性（非處於對立之地位）
，並得因任一原告勝訴而達訴訟之目的，或在無礙於對造防禦而
生訴訟不安定或在對造甘受此「攻防對象擴散」之不利益情形時
，為求訴訟之經濟、防止裁判矛盾、發見真實、擴大解決紛爭、
避免訴訟延滯及程序法上之紛爭一次解決，並從訴訟為集團之現
象暨主觀預備合併本質上乃法院就原告先、備位之訴定其審判順
序及基於辯論主義之精神以觀，自非不得合併提起。於此情形，
因先位之訴有理由，為備位之訴之解除條件，其解除條件應以先
位之訴判決確定時，始為其解除條件成就之時。第一審如就先位
之訴為原告勝訴判決，在尚未確定前，備位之訴其訴訟繫屬並未
消滅，且在第一審所為之訴訟行為，於第二審亦有效力（民事訴
訟法第四百四十八條），是該備位原告之訴，縱未經第一審裁判
，亦應解為隨同先位之訴繫屬於第二審而生移審之效力，即原告
先位之訴勝訴，備位之訴未受裁判，經被告合法上訴時，備位原
告之訴即生移審之效力。上訴審若認先位之訴無理由時，即應就
備位原告之訴加以裁判。查本件第一審既肯認原告多數的主觀預
備合併之訴，該先、備位原告即上訴人忠明公司、乙○○對上訴
人甲○○請求給付上訴人忠明公司之主張於實質上、經濟上復具
有同一性，且得因任一原告勝訴而達訴訟之目的，亦無礙於對造
甲○○之防禦而生「攻防對象擴散」訴訟不安定等不利益之情形
，並經原審認此部分上訴人忠明公司先位之訴為無理由。則上訴
人乙○○上開備位之訴，依上說明，即生移審之效力。原審見未
及此，竟疏未就此部分上訴人乙○○備位之訴加以裁判，在程序
上已難謂合。其次，上訴人忠明公司曾於事實審一再主張稱：依
承諾書請求部分，伊係本於承諾書利益第三人契約之「受利益第
三人」地位為主張，甲○○自應給付伊公司已支付之本稅稅款。
就委任關係部分，稅捐機關既認甲○○經營公司期間虛列薪資支
出，該支出經剔除後，伊公司應另有八十一年度八百九十萬七千
元及八十二年度二百四十七萬零五百元之現金，但實際上無該現
金，乃甲○○以虛列薪資支出方式挪用，依民法第二百二十七條
、第五百四十一條及第五百四十四條規定，自應全數退還，伊僅
請求其給付補繳之本稅及罰鍰，對甲○○已屬有利，且無不當等
語（分見第一審卷第二宗九六～九八頁及原審卷七五、七六、一
九九～二○一頁）。原審對上訴人忠明公司此項重要之攻擊方法
，恝置不論，復未於理由項下說明其因何不足採之意見，遽以上
述理由而為忠明公司此部分敗訴之判決，亦有判決不備理由之違
法。上訴論旨，執以指摘原判決關此部分不當，求予廢棄，非無
理由。
二、關於駁回上訴人甲○○之上訴部分（即原判決關於駁回上訴
人甲○○對命其給付二百二十八萬八千零四元本息之其餘上訴部
分）：
查原審本於上述理由而為此部分上訴人甲○○敗訴之判決，經核
於法並無違背。上訴論旨，仍執陳詞，並就原審取捨證據、認定
事實之職權行使暨其他與判決結果不生影響之理由，指摘原判決
關此部分不當，求予廢棄，不能認為有理由。
據上論結，本件上訴人忠明公司、乙○○之上訴為有理由，上訴
人甲○○之上訴為無理由。依民事訴訟法第四百七十七條第一項
、第四百七十八條第二項、第四百八十一條、第四百四十九條第
一項、第七十八條，判決如主文。
中　　華　　民　　國　九十四　年　　二　　月   十七   日
                      最高法院民事第三庭
                          審判長法官  朱　錦　娟
                                法官  顏　南　全
                                法官  許　澍　林
                                法官  袁　靜　文
                                法官  簡　清　忠
      本件正本證明與原本無異
                                      書  記  官
中　　華　　民　　國　九十四　年　　三　　月    二  　日
                                                 ｍ
